【裁判字號】    98,上訴,1222
【裁判日期】    980602
【裁判案由】    違反臺灣地區與大陸地區人民關係條例等
【裁判全文】
臺灣高等法院刑事判決                98年度上訴字第1222號
    上  訴  人
    即  被  告  乙○○
                甲○○
    上二人共同
    選任辯護人  李宏文  律師
上列上訴人因違反台灣地區與大陸地區人民關係條例案件，不服
台灣板橋地方法院97年度訴字第4282號，中華民國98年 2月16日
第一審判決（起訴案號：台灣板橋地方法院檢察署97年度偵字第
10374號），提起上訴，本院判決如下：
    主  文
原判決撤銷。
乙○○共同犯臺灣地區與大陸地區人民關係條例第七十九條第二
項之圖利使大陸地區人民非法進入臺灣地區罪，累犯，處有期徒
刑壹年捌月。
甲○○共同犯臺灣地區與大陸地區人民關係條例第七十九條第二
項之圖利使大陸地區人民非法進入臺灣地區罪，處有期徒刑壹年
柒月。
    事  實
一、乙○○前於民國92年間因違反電子遊戲場業管理條例案件，
    經台灣板橋地方法院以92年度簡字第 514號判處有期徒刑三
    月確定，於92年 6月27日易科罰金執行完畢；嗣於同年間又
    因違反電子遊戲場業管理條例案件，經台灣板橋地方法院以
    92年度簡字第2289號判處有期徒刑五月，再經台灣板橋地方
    法院合議庭以92年度簡上字第 414號判決上訴駁回而確定，
    於93年12月21日縮刑期滿執行完畢。
二、乙○○猶不知悔悟，於95年間某日，同意以新臺幣（下同）
    二萬元之對價，受大陸地區人民丙○○（被訴行使使公務員
    登載不實文書部分，業經臺灣宜蘭地方法院以97年度易字第
    548 號判決有罪）之委託，仲介欲以與臺灣地區男子假結婚
    為名義，達其入境臺灣地區之目的，乙○○遂於95年8、9月
    間某日，由該名大陸地區女子給付五萬元作為報酬，邀鄰居
    甲○○擔任俗稱「人頭丈夫」，乙○○及甲○○均明知依臺
    灣地區與大陸地區人民關係條例第15條第 1款規定，臺灣地
    區人民不得使大陸地區人民非法進入臺灣地區，而以假結婚
    方式使大陸地區女子來臺，除係非法使大陸地區女子進入臺
    灣外，並使臺灣地區辦理大陸地區配偶來臺之戶政機關公務
    員將該虛偽婚姻關係登記於所職掌之戶政公文書上，並將持
    登載該虛偽婚姻關係之戶政公文書申辦流動人口登記，竟共
    同基於意圖營利違反不得使大陸地區人民非法進入臺灣地區
    以及使公務員登載不實暨行使該登載不實文書之犯意聯絡，
    即先由丙○○匯款三萬餘元給乙○○購買與甲○○同赴大陸
    地區之機票，再推由甲○○與素昧平生之丙○○（化名為「
    孫妹瓊」）於96年 1月10日，在大陸地區福建省寧德市公證
    處辦理公證結婚登記，而取得該公證處核發之「（2007）寧
    證字第32號結婚公證書」。甲○○返臺後，旋按先前謀議內
    容，將上開「結婚公證書」檢送財團法人海峽交流基金會（
    下稱海基會）辦理認證，於96年 1月30日取得該會（96）核
    字第006950號證明，使化名為「孫妹瓊」之丙○○取得臺灣
    地區人民配偶之身分。再推由甲○○持上開不實之「結婚公
    證書」以配偶來臺團聚為由，向內政部入出國及移民署申請
    化名「孫妹瓊」之丙○○入境，經該署承辦人員實質審查後
    亦未發覺有偽，予以入境許可並製發中華民國臺灣地區入出
    境許可證，俾利化名「孫妹瓊」之丙○○持以進入臺灣地區
    ，丙○○嗣於96年12月14日經由臺灣桃園國際機場非法入境
    臺灣地區後，乙○○、甲○○復與丙○○共同基於使公務員
    登載不實並持以行使之犯意聯絡，由甲○○於96年12月17日
    持前開之「結婚公證書」及海基會之證明等文件，前往臺北
    縣新莊市戶政事務所填具結婚登記申請書，申辦不實之結婚
    登記，致使該管公務員於形式審查後，將甲○○與化名「孫
    妹瓊」之丙○○結婚之不實事項登載於職務上所掌管之戶籍
    登記簿、戶籍謄本等公文書，並據以發給甲○○業經登載前
    揭不實事項之戶籍謄本。甲○○、丙○○再於同日持之前往
    臺北縣政府警察局新莊分局光華派出所申辦流動人口登記，
    致使承辦員警實質審查後，誤為核准其登記，乙○○、甲○○及丙○○即以此方式行使該使公務員登載不實之戶籍謄本
    公文書，足生損害於戶政機關管理戶籍資料及人民身分關係
    管理之正確性、警察機關對於流動人口管理之正確性。嗣丙○○於97年3月19日下午6時30分許，在臺北縣新莊市○○路
    壽山橋頭旁為警查獲後，始循線查悉上情。
三、案經臺北縣政府警察局新莊分局報請臺灣板橋地方法院檢察
    署檢察官偵查起訴。
    理  由
壹、程序方面：
    本件認定事實所引用之本件卷內所有卷證資料（包含人證與
    文書證據、物證等證據），並無證據證明係公務員違背法定
    程序所取得，而被告及其辯護人於審判期日對法院提示之卷
    證表示沒意見等語，且卷內之文書證據，亦無刑事訴訟法第
    159條之4之顯有不可信之情況與不得作為證據之情形。綜上
    ，依刑事訴訟法第159條至159條之5 之規定，本件認定事實
    所引用之本件卷證所有證據（包含人證與文書證據、物證等
    證據），均有證據能力，合先敘明。
貳、實體方面：
一、訊據被告乙○○坦承要把大陸女子弄進臺灣，惟辯稱：不是
    意圖營利，化名「孫妹瓊」之大陸女子丙○○叫伊介紹一個
    老公，剛好甲○○還沒娶老婆，就介紹，不是人頭；介紹之
    後，她說要包紅包；事後，甲○○說她名字是孫妹瓊，才知
    她是化名過來的云云。訊據被告甲○○坦承要把大陸女子弄
    進臺灣，惟辯稱：不是要意圖營利，只是想結婚找個老伴，
    只拿五萬元，她過來後，才知她的真名云云。選任辯護人為
    被告乙○○、甲○○二人辯稱：本件二位被告對犯罪事實沒
    有爭辯；僅被告二人沒有營利意圖，只是單純假結婚，收一
    點錢，當人頭老公；非人蛇集團慣常性行為，只有違反79條
    第1項使大陸人來台而已；如以79條第2項判刑，不符比例原
    則等語置辯。然本院查：
（一）證人丙○○於原審證稱：乙○○先前去過大陸地區時就與
      伊認識，以前並不認識甲○○，甲○○是伊用「孫妹瓊」
      的名字透過乙○○介紹給伊當老公而認識的，並在福建省
      寧德市虛偽結婚，再由甲○○以依親名義申請伊來臺；當
      初乙○○與甲○○二人去大陸地區的機票是伊匯款三萬元
      給乙○○去買的，又甲○○到大陸地區當人頭丈夫與伊結
      婚的代價五萬元，是先經伊與乙○○講好後，由乙○○告
      知甲○○，給付的方式是在大陸地區辦妥結婚登記後，就
      付給甲○○部分，到臺灣後再付給甲○○三萬五千元，這
      些錢都已經付給甲○○了；另乙○○部分，則是伊與甲○○在大陸地區辦妥結婚登記後，就先給付一萬元，迨伊入
      境臺灣地區後再給付一萬元予乙○○，也都給付完畢；伊
      入境臺灣地區後，由甲○○帶伊去新莊戶政事務所辦理結
      婚登記；乙○○是介紹人，其知道伊與甲○○是假結婚，
      扣除飛機票費用不算外，乙○○收了伊二萬元，面試時的
      一些問題曾在事前先和甲○○做過溝通、串通，伊先前曾
      和陳永良結過婚，乙○○到過陳永良家裡，也和陳永良見
      過面；最初乙○○到大陸地區時，伊就請乙○○幫伊隨便
      介紹一個人，讓伊來臺灣，乙○○說可以，後來就介紹甲○○，甲○○到了大陸地區與伊在一起兩個晚上後，就說
      要拿錢，伊認為甲○○既要拿錢，又要跟伊睡覺而拒絕，
      因為伊錢給甲○○賺，甲○○又要跟伊在一起，伊不同意
      ，在辦妥結婚後，乙○○一定知道伊與甲○○是假結婚，
      當時伊是為了來臺灣地區打工賺點錢，也能來找之前的丈
      夫陳永良等語（見原審98年1月19日審判筆錄第3至10頁）
      ，據此證人丙○○所述內容勾稽，其係基於何種目的、如
      何透過乙○○介紹而認識甲○○、分別給付之代價為何、
      是否為假結婚關係等節逐一具體陳明，更就被告乙○○於
      其與甲○○甫辦妥結婚登記後就必定知道此間是假結婚關
      係，卻仍於辦妥結婚登記後，就在大陸地區收取丙○○給
      付的一萬元，迨丙○○入境臺灣地區後又收取丙○○給付
      之一萬元等情指證綦詳，在在足徵被告乙○○、甲○○二
      人均早已明知與丙○○間係「假結婚真入境」，並因此而
      分別賺取各二萬元、五萬元之事實，彰彰明甚。
（二）此外，復有「（2007）寧證字第32號結婚公證書」、海基
      會（96）核字第006950號證明、「孫妹瓊」之中華民國臺
      灣地區入出境許可證、甲○○之國民身分證正反面影本、
      內政部警政署大陸地區人民資訊管理系統查詢資料附卷可
      稽，是被告二人共同基於意圖營利使大陸地區人民非法進
      入臺灣地區後，又有使公務員登載不實事項於所掌管之公
      文書之犯行，徵而可信。
（三）查臺灣地區與大陸地區人民關係條例第79條第 2項之圖利
      使大陸地區人民非法進入臺灣地區罪，已於92年10月29日
      修正公布，並於92年12月31日起施行；其修正理由未敘及
      限縮以「蛇頭」等慣常性行為為其處罰之對象；修正後之
      第79條第 2項條文文義，該「意圖營利」之規定應係主觀
      構成要件，亦即被告二人使丙○○非法入境，就可依約定
      賺得約定費用之營利目的，並不需反覆實施多次始達所指
      營利目的，故被告雖僅一次使丙○○入境之行為，即可獨
      立構成上開條例第79條第 2項之罪，實難認該條例規定有
      何「慣常性」、「集合犯」之適用，從而辯護人上揭所辯
      ：被告二人只是單純假結婚，收一點錢，當人頭老公；非
      人蛇集團慣常性行為，只有違反79條第 1項使大陸人來台
      而已；如以79條第 2項判刑，不符比例原則等語，實不足
      採，併予指明。
（四）綜上，足認被告二人所辯各節，顯係圖卸飾詞，殊無可採
      ，罪證明確，犯行均堪認定。
、論罪科刑：
一、按臺灣地區與大陸地區人民關係條例第79條第 1項對於違反
    同條例第15條第 1款所定不得使大陸地區人民非法進入臺灣
    地區之處罰，旨在防止大陸地區人民非法進入臺灣地區，以
    維護臺灣地區之安全與安定；所稱「非法」，自應從實質上
    之合法性予以判斷，凡評價上違反法秩序之方法，均屬「非
    法」。參照行政程序法第119條第1款、第 2款規定，受益人
    以詐欺、脅迫或賄賂方法，使行政機關作成行政處分者；或
    對重要事項提供不正確資料或為不完全陳述，致使行政機關
    依該資料或陳述而作成行政處分者，其信賴不值得保護。故
    在大陸地區通謀虛偽結婚，以不實之結婚證明辦理相關戶籍
    登記、入境等手續，憑以進入臺灣地區，其所持之入境許可
    文件雖係入出境主管機關所核發形式上為合法，但因以詐欺
    方法而取得，即不具實質上之合法性，仍屬非法進入臺灣地
    區，最高法院94年度臺上字第1064號刑事判決可資參照。又
    按刑法上「意圖營利」係指行為人主觀上有牟利意圖，本件
    被告二人既出於營利之意圖而違反臺灣地區與大陸地區人民
    關係條例第15條第 1款不得使大陸地區人民非法進入臺灣地
    區之規定，應依同條例第79條第 2項處斷。是核被告乙○○
    、甲○○意圖營利使大陸地區人民非法進入臺灣地區，均係
    違反臺灣地區與大陸地區人民關係條例第15條第 1款之規定
    ，應依同條例第79條第 2項之罪論處。又按結婚應以當事人
    之一方為申請人，為結婚之登記，戶籍法第17條、第35條定
    有明文；而申請登記經提出證明文件予戶政機關查驗後，即
    應予以登載，戶籍法施行法第13條第 2項、第17條亦定有明
    文，即關於結婚戶籍登記，戶籍機關僅有形式審查權而無實
    質審查權，是被告乙○○、甲○○與丙○○明知無結婚之真
    意，其結婚為不實，竟持前開結婚公證書等文件申辦結婚登
    記，使該管不知情之公務員將此不實事項，登載於職務上所
    載戶籍文件等公文書上，自應構成刑法第 214條之明知不實
    事項而使公務員登載不實罪。嗣又推由被告甲○○持之向臺
    北縣政府警察局新莊分局光華派出所申辦流動人口登記，係
    犯刑法第216條、第214條行使使公務員登載不實文書罪。被
    告等所犯使公務員登載不實之低度行為，應為行使之高度行
    為所吸收，不另論罪。被告乙○○、甲○○二人就圖利使大
    陸地區人民非法進入臺灣地區部分；被告二人與丙○○三人
    間就行使使公務員登載不實文書部分，均有犯意聯絡及行為
    分擔，均為共同正犯。
二、按刑法部分條文於94年2月2日修正公布、95年7月1日施行。
    其第55條規定之牽連犯廢除後，對於先前實務上以牽連犯予
    以處理之案例，依立法理由之說明，在適用上，得視其具體
    情形，分別論以想像競合犯或數罪併罰，予以處斷。是原經
    評價為牽連犯之案件，如其二行為間具有行為局部之同一性
    ，或其行為著手實行階段可認為同一者，得認與一行為觸犯
    數罪名之要件相侔，而改評價為想像競合犯。至於不可認為
    一行為者，若依實質競合予以併罰，不無刑罰過度評價，依
    社會通念，並不符合刑罰公平原則，當亦難以一行為一罪論
    處。於此，倘所發生之數個犯罪行為，在犯罪之性質上，或
    依吾人日常生活經驗之見解上，其前後行為，在形態上雖屬
    分別獨立，但從同一法益之侵害性而言，因具一定程度之關
    連性，可認為一方吸收他方之犯罪行為，遂置他方於不論，
    較為適當，應可依吸收犯理論，認屬實質上一罪關係，而僅
    包括的論以一罪（最高法院96年度台上字第4780號判決要旨
    參照）。查以，行為人以與大陸地區人民假結婚方式使大陸
    地區人民來臺，依臺灣地區與大陸地區人民關係條例等相關
    法規，除應於事前提出申請取得入境許可外，於進入臺灣地
    區後，應再依規定為結婚登記，並向暫居地之警察機關為流
    動人口申報及完成對保等程序，須於完成全部程序後，其假
    結婚方不易遭境管或警政機關發覺；是就行為人而言，其雖
    先後為各該申請、登記及申報行為，惟各該階段行為，因屬
    為達成假結婚入境目的之階段行為，於其犯罪計畫上，無從
    切分部分而割捨，是各該階段行為，均出於使大陸地區人民
    非法入境之目的。依上開說明，對於行為人以與大陸地區人
    民假結婚使大陸地區人民非法入臺所犯之使大陸地區人民非
    法進入臺灣地區犯行、使公務員登載不實犯行、行使使公務
    員登載不實文書犯行，就各犯行之法益侵害性與行為關聯性
    而言，應認屬於輕罪屬後階段犯行之使公務員登載不實犯行
    、行使使公務員登載不實文書犯行，均應吸收於重罪屬目的
    犯行之使大陸地區人民非法進入臺灣地區犯行，而屬實質上
    一罪，而包括的論以一罪。是本案被告二人所犯之共同犯臺
    灣地區與大陸地區人民關係條例第79條第 2項之圖利使大陸
    地區人民非法進入臺灣地區罪、共同犯刑法第 214條之使公
    務員登載不實罪、共同犯刑法第 216條之行使使公務員登載
    不實文書罪三罪，應依吸收關係論以共同犯臺灣地區與大陸
    地區人民關係條例第79條第 2項之圖利使大陸地區人民非法
    進入臺灣地區罪一罪。被告乙○○前於92年間因違反電子遊
    戲場業管理條例案件，經台灣板橋地方法院以92年度簡字第
    514號判處有期徒刑三月確定，於92年6月27日易科罰金執行
    完畢；嗣於同年間又因違反電子遊戲場業管理條例案件，經
    台灣板橋地方法院以92年度簡字第2289號判處有期徒刑五月
    ，再經台灣板橋地方法院合議庭以92年度簡上字第 414號判
    決上訴駁回而確定，於93年12月21日縮刑期滿執行完畢，有
    本院被告前案紀錄表附卷可參，其於有期徒刑執行完畢後五
    年之內，故意再犯本案之罪，係屬累犯，應依刑法第47條第
    1項規定加重其刑。
三、按臺灣地區與大陸地區人民關係條例第79條第 2項之圖利使
    大陸地區人民非法進入臺灣地區罪，其法定刑為「處三年以
    上十年以下有期徒刑，得併科新臺幣五百萬元以下罰金。」
    ；然同為本條犯行之行為人，其原因動機不一，犯罪情節亦
    未必盡同，或有以船舶航空器非法強行入境者、或有以假結
    婚方式入境者、或以虛偽證件或名義而入境者，其等各自非
    法入境手段所造成危害社會之程度，自屬有異，且於有共犯
    之情節時，各該共犯所擔負之角色，亦有差異，法律科處此
    類犯罪，所設之法定最低本刑卻屬相同，不可謂不重；本案
    被告二人上開假結婚使丙○○非法入境犯行，雖有可議之處
    ，惟依據卷證資料，被告二人犯行僅有一次，僅各收取 2萬
    元、 5萬元，其危害性較輕微，倘無視原因動機，犯罪情節
    均一視同仁，予以重罰，非但流於苛酷，亦有違國民之法律
    感情，本院考量被告二人客觀之犯行與主觀之惡性，以及其
    犯罪所生結果，認犯罪之情狀，尚有可憫恕之情，如科以最
    低度刑，仍嫌過重，茲依刑法第59條規定，酌量減輕其刑，
    被告乙○○部分並先加後減。
四、原審予以論科，固非無見。惟（一）被告二人以與大陸地區
    人民假結婚使大陸地區人民非法入臺所犯之使大陸地區人民
    非法進入臺灣地區犯行、使公務員登載不實犯行、行使使公
    務員登載不實文書犯行，就各犯行之法益侵害性與行為關聯
    性而言，應認屬於輕罪屬後階段犯行之使公務員登載不實犯
    行、行使使公務員登載不實文書犯行，均應吸收於重罪屬目
    的犯行之使大陸地區人民非法進入臺灣地區犯行，屬實質上
    一罪，而包括的論以一罪，是本案被告二人應依吸收關係論
    以共同犯臺灣地區與大陸地區人民關係條例第79條第 2項之
    圖利使大陸地區人民非法進入臺灣地區罪一罪；原判決論以
    犯臺灣地區與大陸地區人民關係條例第79條第 2項之圖利使
    大陸地區人民非法進入臺灣地區罪及刑法第 216條之行使使
    公務員登載不實文書罪二罪，尚有未洽。（二）被告二人依
    其等客觀之犯行與主觀之惡性，以及其犯罪所生結果，認犯
    罪之情狀尚屬顯可憫恕，如科以最低度刑，仍嫌過重，原判
    決未依刑法第59條規定，酌量減輕其刑，亦有未當。被告二
    人否認犯重罪，提起上訴，雖不能認為有理由，但原判決既
    有前開可議之處，尚難逕予維持，應由本院予以撤銷改判。
    爰審酌被告二人以辦理假結婚之方式，使大陸地區人民非法
    進入臺灣地區，嚴重破壞兩岸人民交流之管制，損害戶政作
    業之確實，對於臺灣地區之安全及社經秩序造成潛在影響，
    實有非是，惟念其等之智識程度、犯罪動機、手段、目的，
    兼衡所得利益尚非至鉅及犯罪後之態度等一切情狀，分別量
    處有期徒刑1年8月、有期徒刑1年7月，以示懲儆。
五、又起訴書雖亦就被告二人與丙○○有持戶籍謄本等文件前往
    臺北縣政府警察局新莊分局光華派出所申辦流動人口登記，
    使承辦員警誤為登記，致生損害於警察機關對於流動人口管
    理之正確性之情節，惟於證據並所犯法條欄內僅略述被告二
    人所犯違反臺灣地區與大陸地區人民關係條例第15條第 1款
    之規定，應依同條例第79條第 2項之意圖營利使大陸地區人
    民非法進入臺灣地區罪及刑法第216條、第214條之行使使公
    務員登載不實文書罪「兩罪」間，犯意各別，行為互殊，請
    分論併罰等語，故就起訴意旨是否有認申辦流動人口登記部
    分應成立刑法第 214條之使公務員登載不實文書罪名生有疑
    義，嗣經台灣板橋地方法院檢察官以補充理由書補正陳述承
    辦員警係於親自查對（實質審核）後始於流動人口登記聯單
    上填寫其查對結果，逕予肯認起訴意旨並非直指此部分另涉
    有使公務員登載不實文書罪嫌，是起訴之範圍並無不明，末
    此敘明。
據上論斷，應依刑事訴訟法第369條第1項前段、第364條、第299
條第1項前段，臺灣地區與大陸地區人民關係條例第79條第2項，
刑法第11條前段、第28條、第47條、第59條，刑法施行法第 1條
之1，判決如主文。
本案經檢察官張熙懷到庭執行職務。
中    華    民    國    98    年    6     月    2     日
                  刑事第十四庭審判長法  官  陳志洋
                                    法  官  謝靜慧
                                    法  官  梁耀鑌
以上正本證明與原本無異。
如不服本判決，應於收受送達後十日內向本院提出上訴書狀，其
未敘述上訴之理由者並得於提起上訴後十日內向本院補提理由書
（均須按他造當事人之人數附繕本）。
                                    書記官  莊淑茹
中    華    民    國    98    年    6     月    4     日
本案論罪法條
臺灣地區與大陸地區人民關係條例第79條
違反第十五條第一款規定者，處一年以上七年以下有期徒刑，得
併科新臺幣一百萬元以下罰金。
意圖營利而犯前項之罪者，處三年以上十年以下有期徒刑，得併
科新臺幣五百萬元以下罰金。
前二項之首謀者，處五年以上有期徒刑，得併科新臺幣一千萬元
以下罰金。
前三項之未遂犯罰之。


司法院資訊處製作；財團法人民間司法改革基金會備份。
